臺灣高等法院臺南分院刑事判決　　　　　　九十一年度上訴字第一四一號　孝股
　　上訴人即被告　乙○○
　　選任辯護人　黃榮坤律師
　　　　　　　　宋皇佑
右上訴人因偽造文書等案件，不服臺灣臺南地方法院九十年度易字第五九八號中華民
國九十年十二月七日第一審判決（起訴案號：臺灣臺南地方法院檢察署八十九年度偵
字第九一二四號），提起上訴，本院判決如左：
    主  文
原判決撤銷。
乙○○共同意圖供行使之用，而偽造有價證券，處有期徒刑參年貳月。甲○○○○賃
股份有限公司附條件買賣契約書對保人欄「丙○○」署押壹枚、民國八十八年一月十
二日以詹祐生、丙○○、吳明加三人共同簽發之本票上「丙○○」署押壹枚，均沒收
。
    事  實
一、乙○○係富堡汽車企業有限公司（以下簡稱為富堡公司）負責人。緣乙○○受丙
    ○○委託，為其所進口之遊覽車底盤進行車身打造，雙方約定先由乙○○完成車
    體後，再以丙○○名義，以該車辦理貸款支付報酬；丙○○則應提供國民身分證
    、不動產資料等（均為影本）俾便辦理。嗣乙○○因資力不足，無法完成相關工
    事，丙○○乃自行給付工資予原乙○○所僱請工人，在原址續行打造車體，另一
    方面且向乙○○索回原先交付之身分證、不動產資料影本等。詎乙○○竟於民國
    （下同）八十八年一月十二日，與陳榮杰（綽號「阿杰」，四十五年一月二十日
    生、住臺南市○區○○街一○四號之三，身分證統一編號：Ｚ00000000
    0號，已死亡）共同意圖供行使之用，至臺北市○○○路一六四號八樓甲○○○
    ○賃股份有限公司（以下簡稱為日盛公司），由陳榮杰冒闕振成名義，並盜用闕
    振成之印章，在日盛公司附條件買賣契約書對保欄偽造「闕振成」署押及蓋用闕
    振成之印章；又冒用闕振成名義，在面額新臺幣（下同）四百十九萬五千八百元
    之本票上發票人欄偽造「丙○○」署押，蓋用闕振成之印章，而偽造有價證券之
    本票一紙後，持向日盛公司借貸三百萬元，致生損害於丙○○本人，並使日盛公
    司陷於錯誤，而於同年月十六日如數貸與，並將款項匯入柳柏工業股份有限公司
    （下稱柳柏公司）帳戶，事後再轉帳由乙○○取得。嗣因乙○○未依約給付清償
    款，日盛公司向法院申請查封丙○○不動產後，始得知上情。
二、案經日盛公司訴由臺灣桃園地方法院檢察署呈請臺灣高等法院檢察署令轉臺灣臺
    南地方法院檢察署檢察官偵查起訴。
    理  由
一、訊據被告乙○○矢口否認有何前開犯行，辯稱：（一）丙○○確曾委託其向日盛
    公司貸款，以支付車款，但於辦好貸款後，始表示不要辦，惟其撤回授權辦理貸
    款之時間，已在貸款程序完成之後。（二）又當日雖為丙○○貸款事與陳榮杰前
    往日盛公司送件，但期間暫時離席上廁所，等其出來後，陳榮杰已簽好丙○○之
    名字，該附條件買賣契約書對保欄及本票發票人欄上丙○○名字均為陳榮杰所簽
    ，當時其上廁所，故不知此事，其並未與陳榮杰以丙○○名義，偽造附條件買賣
    契約書上丙○○署押或偽造前開本票云云。
二、經查，被告偕同陳榮杰前往告訴人設在臺北市○○○路一六四號八樓，由陳榮杰
    在附條件買賣契約書對保人欄、本票發票人欄簽署「丙○○」之名字等情，業據
    被告於原審供明在卷。而證人即告訴人公司負責對保之陳武慶於原審証稱「（對
    保時有多少人）二個，丙○○與吳明加，丙○○房保、吳明加是票主」、「（對
    保時有簽本票）是的」、「（在簽此份契約書即附條例買賣契約書有多少人在場
    ）三個人在場」等語（見原審卷第七十五頁至七十六頁）；証人吳明加則証稱「
    （此份契約是否你簽的）是的」、「（簽名是闕振成所簽否）不是，我不認識此
    人」、「（不認識為何還簽本票）因為之前有答應丙○○要借票，所以才簽契約
    跟本票」等語（見原審卷第七十七頁至七十八頁），足認前開附條件買賣契約書
    對保人欄及本票發票人欄「丙○○」之署押均非被害人丙○○本人親自簽署。再
    該附條件買賣契約書、本票除有丙○○之署押外，並有丙○○之印文，並有該附
    條件買賣契約書、本票影本等附卷可稽（見他字第一二二一號卷第二十三頁、他
    字二五四一號卷第十五頁），被告於原審所稱附條件買賣契約書、本票上丙○○
    名字，係當日協同至告訴人日盛公司之陳榮杰所簽署等語，應可採信。
三、被告雖以前開情詞置辯。惟查：
（一）被害人丙○○於偵訊中指稱：「（當時乙○○未在十五天內貸款出來，你如何
      對他說）他說沒有辦法貸出來，我就把當初交給他的（都是影本）當場撕掉，
      說不要貸了，沒想到他竟留下我這些資料的影本，自己再影印一份，拿去向日
      盛貸款，這是我在房子被查封後才知道的」、「（當時他有沒有打電話給你，
      說他急著要拿錢，先叫一個人頭冒充你去給日盛公司對保」等語（臺灣臺南地
      方法院檢察署八十九年度偵字第九一二四號卷第四十頁正面至四十一頁正面）
      ，核與被告所供確曾經被害人丙○○同意，且係於辦好貸款後，被害人始說不
      辦等情不符。
（二）再審諸被告於偵訊及原審審理時，對於丙○○是否曾經授權簽署前開買賣契約
      與本票乙節，於偵查中供稱「（對保時何不通知闕振成到場）我只是幫他送資
      料」、「（當初你為什麼帶一個司機去給日盛公司對保）為了貸款手續的方便
      ，當時時間很趕所以才找店內之師傅阿吉（即陳榮杰）去充當丙○○」、「（
      當初為什麼不叫丙○○去對保）因為趕著要去監理站掛牌」、「（你貸款時沒
      有經過丙○○同意）有經過他同意，只有對保方面沒有通知他」、「（為何不
      通知闕振成去對保）闕某去跑車，我們急著要辦出來」等語（見同偵查卷第十
      七頁反面至十八頁正面）；嗣於原審供稱「（你去辦貸款，他知否）我有電話
      跟他聯絡，當時他去跑車，所以我與工廠內的「阿吉」一同前往對保」（見原
      審卷第三十五頁）；於本院竟又辯稱「（對保時，為何證人不去對保）我送資
      料過去時，我有告訴他要到台北辦對保，他說有車次要跑，沒辦法過來，要我
      將資料先送過去」、「（既然只送資料，為何當天就辦理對保？）當時日盛公
      司的外務在那裡，因丙○○要跟吳明加借票，吳明加、阿吉有一起去，到柳柏
      公司那裡我有去上廁所，等我出來時，吳明加就告訴我都已經辦好了。」（見
      本院九十一年二月二十一日訊問筆錄），前後就被害人丙○○究是否知悉「對
      保」之事，前後或辯稱「因急著辦貸款出來，而未通知或告知被害人」、「或
      稱「通知被害人對保，但被害人表示車次要跑，先送資料」，於本院竟又稱「
      上廁所出來後，吳明加告訴已辦好了」等語，前後明顯相矛盾，若果真被害人
      闕振成確有授權，且有同意對保，衡情被告就此一情節，豈有為上開相矛盾之
      供詞。況若對保當日因被害人丙○○無法前往，而告知被告先送件（即辦理貸
      款之資料），豈有協同已死亡而本院已無法查証之「陳榮杰」前往，且僅係送
      件，竟為對保之手續，嗣於本院再辯稱「因暫時離席上廁所，等其出來後，陳
      榮杰已簽好丙○○之名字，其不知情」等語，再再均與常情相悖，顯係卸責之
      詞，實難信採。足認被告當日夥同陳榮杰前往告訴人日盛公司處，即係為對保
      而前往，並非單純送件甚明。
（三）証人即被告之配偶王林麗梅雖於本院調查時証稱：當日與被告、陳榮杰至告訴
      人日盛公司送貸款資料時，告訴人業務告之因路途遙遠，順便帶人至柳柏公司
      對保，對保時被告在上廁所，等被告出來，吳明加就說已經都辦好了等語（見
      本院九十一年二月二十一日訊問筆錄）。但經本院質之何以「阿吉」（即陳榮
      杰）會以被害人丙○○名義對保一節，証人王林麗梅証稱「（既然證人未到，
      為何當場就辦理對保？）他們在另外一邊簽，離我有一段距離，當時阿吉有喝
      酒，他們業務問阿吉是否為丙○○，他說是，就簽了，我也不太清楚」、「（
      問既然你在場，為何他們對保的事，你不太清楚？）我當時以為他們要對吳明
      加的部分」、「（你有沒有告訴業務丙○○沒有來？）他沒有問我，我也沒有
      講」、「（外務問阿吉是否丙○○時，你為何不告訴他丙○○沒有來？）因為
      他離我有一段距離，而且我有重聽，沒聽清楚」等語（見同訊問筆錄）。然當
      日既係為對保而前往告訴人處所，於被害人丙○○未協同前往時，何以不告知
      告訴人之業務，而任令陳榮杰冒用被害人之名義對保，已有可疑。事後再為「
      業務沒問，我也沒有講」、「我有重聽，沒聽清楚」等等荒謬無稽之詞，顯係
      事後與被告勾串迴護之詞，是証人王林麗梅上開所証「陳榮杰」冒用被害人丙
      ○○名義簽署前開附條件買賣及本票，被告因上廁所而不知情云云，自無足取
      又被告與陳榮杰係至告訴人處辦理貸款、對保，又據告訴人代理人陳世杰於偵
      查指明在卷（見他字第一六一九號卷第十五頁反面），復據被告於原審具狀供
      明在案（見原審卷第十三頁），証人王林麗梅稱本件對保係在柳柏公司，尚無
      可採。另被告與陳榮杰、証人王林麗梅前去告訴人約定之處所，除送件外，既
      係為被害人闕振成貸款之對保手續，且為被告所明知，而被害人丙○○當日並
      未前往，被告竟未告知告訴人，仍由「陳榮杰」為對保之手續，嗣後並由被告
      取得該筆貸款花用，則其就陳榮杰冒用被害人名義簽署前開附條件買賣契約及
      偽造前開本票之行為，二人間顯有犯意之聯絡及行為之分擔，應可認定。
（四）再查，經核之前開附條件買賣契約書、本票及告訴人撥款匯出匯款收執聯（他
      字第一二二一號卷第十六頁）所載，被告與陳榮杰前往對保之時間為八十八年
      一月十二日、而告訴人日盛公司撥款之日期為同年月十六日。被告雖辯稱「於
      貸款辦好之後，被害人丙○○才說不辦，要自己去辦」等語。但經本院訊及被
      害人事後是否有再辦貸款一節，供稱「他有要求我將資料還給他，他將資料撕
      掉，後來有可能自己去辦理，因為當時他可能有聽到風聲說我財務有問題，可
      能無法如期交車，所以他口頭上要我將資料交還，他要自己去辦，我告訴他貸
      款的事我已經辦好了，但是他因為有聽到風聲，所以要我將資料還他，他要自
      己去辦，事後貸款下來我有告訴他，他要我去付工錢或其他費用」、「（既然
      他要自己辦貸款，為何要你去付工錢及其他費用？）他跟我拿資料時，錢已撥
      下來。」、「（既然錢已撥下來，為何他要自己去辦？）他口頭上跟我講這樣
      ，我辦理貸款時，他確實有授權，是事後他聽到風聲才不讓我辦的」等語（見
      本院前開訊問筆錄）。則被告就被害人丙○○要求返還資料，不再委請被告辦
      理貸款之時間，究係貸款程序辦好之後（即對保之後）或貸款已撥下來之日，
      被告前後所辯已有不符。再參酌被害人丙○○向被告定做遊覽車車體之時，既
      將身分證、房地產權狀等相關資料交付被告，本意顯然確有委託被告代辦貸款
      事宜之事，然貸款之對保於一般商場慣例，均由欲貸款本人為之，竟未於對保
      當日親自前往，反而由被告協同「已死亡無法查証」之陳榮杰前往對保，足認
      被害人闕振成就對保一事事前、事後並未獲告知。則若果真本件貸款係在被害
      人丙○○撤回授權之前即已辦妥，衡情被告於被害人丙○○向其取回上開貸款
      資料時，理應告知被害人已辦好貸款或貸款已撥下來，且被害人豈有不知對保
      之事並親自前往對保，反由被告協同「陳榮杰」前往，再由「陳榮杰」冒名為
      之之理，足認被害人撤回授權，向被告索取資料擬自行辦理之時間，應在被告
      協同「陳榮杰」辦理對保之前，即在八十八年一月十二日之前，應無疑議，被
      告此部分所辯，亦難信採。
（五）又查被害人丙○○前曾委請被告辦理貸款手續，而交付前開資料，已如前述。
      而依商場慣例，辦理貸款需使用申請人之印章，此為眾所週知之事項。雖被害
      人已死亡，而本院無從查証其是否曾交付印章或委請被告另行刻印，以供辦理
      貸款手續。然衡之常情，被害人既曾委請被告辦理貸款，理應交付其印章，或
      委由被告另行刻印。再依前開附條件買賣契約書、本票所載，買賣契約書上對
      保人欄、本票發票人欄除有被害人之署押外，尚有被害人之印文。當日既係「
      陳榮杰」冒用，則上開被害人之印文，應係「陳榮杰」盜用被害人之印章而蓋
      於上開買賣契約書對保人欄及本票發票人欄，亦可認定。此外，已死亡之陳榮
      杰既冒用被害人名義，於該買賣契約書對保人欄及本票發票人欄偽造被害人署
      押及盜用被害人印章，均足以表示被害人為該契約之當事人及本票之發票人，
      自足以生損害於被害人。
（六）被告與陳榮杰、証人王林麗梅前去告訴人約定之處所，除送件外，既係為被害
      人丙○○貸款之對保手續，已如前述。然被害人丙○○當日並未前往，被告竟
      未告知告訴人，仍由「陳榮杰」為對保之手續，嗣後並由被告取得該筆貸款花
      用，則其就陳榮杰冒用被害人名義或用被害人印章，簽署前開附條件買賣契
      約及偽造前開本票之行為，二人間顯有犯意之聯絡及行為之分擔，應可認定。
（五）再証人吳明加雖於原審証稱附條例買賣契約書上及本票上被害人丙○○之簽名
      係其不認識之人所簽。其簽本票係因之前有答應被害人丙○○要借票，所以才
      簽契約跟本票」等語（見原審卷第七十七頁至七十八頁），則証人吳明加僅係
      受被害人闕振成之請託借票，對於被害人闕振成撤回授權之事，應無知悉，尚
      難以此即認對保時，仍在被害人丙○○授權之內，証人吳明加之証詞，自難據
      為被告有利之証據。至於告訴人公司負責對保審核之人員，未審核陳榮杰與丙
      ○○身分證影本照片是否相符，縱有疏失，亦屬告訴人一方與有過失及其內部
      監督管理問題，與被告行為是否構成犯罪無涉，尚難以告訴人未盡對保審核責
      任，即據以解免被告罪責。
（六）綜上所述，被告所辯，均係事後卸責之詞，不足採信。本件事證已臻明確，被
      告犯行可以認定。
四、按依卷附之前開附條件買賣契約書所載，除立約人欄、對保人欄業經記載外，其
    餘買賣標的、金額、償還日期等契約重要之點均未予記載，縱令告訴人於完成該
    對保程序，即核撥三百萬元，並已由被告取得，但就該契約書記載之形式觀之，
    顯非「足以證明法律上之權利義務或事實，或足以產生法律上權利義務關係或事
    實之意思表示」之文書，即該買賣契約書尚未完成，顯非偽造私文書所保護之文
    書。是被告夥同「陳榮杰」前往對保，並由「陳榮杰」冒用被害人丙○○名義，
    偽造署押，並盜蓋用被害人印章於該買賣契約書上，足以生損害於被害人丙○○
    ，核被告所為，係犯刑法第二百十七條第一項、第二項之罪。再被告與陳榮杰，
    由陳榮杰假冒丙○○之名義，在本票上簽「丙○○」署押，並盜蓋闕振成之印章
    ，向告訴人對保行使，使告訴人陷於錯誤，而如數貸與，所為係犯刑法第二百零
    一條第一項之意圖供行使之用，而偽造有價證券罪，以及第三百三十九條第一項
    之詐欺取財罪。被告與陳榮杰二人對於上開行為，均有犯意之聯絡與行為之分擔
    ，均為共同正犯。其等偽造「丙○○」署押、並盜用闕振成印章於本票之行為，
    為偽造有價證券之階段行為，不別論罪。被告等所犯上開偽造署押、盜用印章罪
    、偽造有價證券、與詐欺罪間，有方法結果之牽連關係，為牽連犯，應從一重論
    以意圖供行使之用而偽造有價證券罪。
五、原審予以論罪科刑，固非無見。唯（一）被告與陳榮杰除冒用「闕振成」名義偽
    造署押外，尚有盜用印章之犯行，原審未予論及，顯有疏漏。（二）前開附條件
    買賣契約書尚未完成，原審逕論以行使偽造文書罪，亦有未當。上訴意旨，否認
    犯罪，固無可取，惟原判決既有可議，即屬無可維持，自應由本院將原判決撤銷
    改判。爰審酌被告利用丙○○定做遊覽車體打造並交付相關證件之機會，向告訴
    人貸款，並於對保時偽造有價證券之犯罪動機與手段，及犯罪所生之損害，被告
    犯後雖與告訴人達成和解契約，然並未依約履行之態度等一切情狀，量處如主文
    第二項所示之刑，以資懲儆。再附條件買賣契約書、面額四百十九萬五千八百元
    之本票上偽造「丙○○」署押各一枚，應依刑法第二百十九條規定沒收；至於上
    開本票因另有案外人詹祐生、吳明加之簽名，且該簽名均屬真正，而票據之偽造
    或票據上簽名之偽造，不影響於真正簽名之效力，票據法第十五條復有明文規定
    ，是就詹祐生、吳明加二人而言，該本票仍屬真正，自不能因被告偽造本票之行
    為，而諭知沒收該本票，附此敘明。
六、按訊問被告應先告知其「犯罪嫌疑及所犯所有罪名，罪名經告知後，認為應變更
    者，應再告知」，固為刑事訴訟第九十五條第一款所明定，但此立法目的，係在
    使被告得以充分行使其防禦權，避免突襲裁判，以維護程序之公正，俾保障被告
    之權益。然被告若已知悉其涉嫌之犯罪事實及罪名，無礙其防禦權之行使，或事
    實審法院於調查、審理中，已就被告所犯罪名或其應變更罪名之犯罪構成事實，
    對被告加以調查訊問，使被告有辯解之機會，則實質上，與踐行告知之義務無異
    ，對被告防禦權之行使顯無任何妨礙，形式上，縱未告知所犯罪名或變更之罪名
    ，但此單純訴訟程序上之瑕疵，對判決本旨不生任何影響，最高法院九十年度台
    ?字第七０九九號判決意旨可資參照。本件被告所犯盜用印章部分雖未據檢察官
    起訴，但本院於審判時業已提示前開附條例買賣契約書及本票予被告答辯，而被
    告均辯稱被害人丙○○確有授權，且該丙○○之署押均為「陳榮杰」所為，其不
    知情云云。況本件判決結果，亦係從一重之偽造有價証券處斷，足認並無防礙被
    告防禦權之行使，揆諸上開最高法院判決意旨，應認實質上，與踐行告知之義務
    無異，對被告防禦權之行使顯無任何妨礙，併此敘明。
據上論結，應依刑事訴訟法第三百六十九條第一項前段、第三百六十四條、第二百九
十九條第一項前段，刑法第二百零一條第一項、第二百十七條第一項、第二項、第三
百三十九條第一項、第五十五條、第二百十九條，罰金罰鍰提高標準條例第一條前段
，判決如主文。
本案經檢察官吳忠賢到庭執行職務。
中      華      民      國    九十一    年    三      月    二十九    日
                                     臺灣高等法院臺南分院刑事第五庭
                                             審判長法官  鄭  文  肅
                                                   法官  王  浦  傑
                                                   法官  陳  珍  如
右正本證明與原本無異。
如不服本判決，應於判決送達後十日內向本院提出上訴狀，其未敘述理由者並應於提
出上訴狀後十日內向本院補提理由書（應附繕本)。
                                             法院書記官  周  美  莉
中      華      民      國     九十一   年      四      月      一     日
附錄：本判決論罪科
刑法第二百零一條
意圖供行使之用，而偽造、變造公債票、公司股票或其他有價證券者，處
三年以上十年以下有期徒刑，得併科三千元以下罰金。
行使偽造、變造之公債票、公司股票或其他有價證券，或意圖供行使之用
，而收集或交付於人者，處一年以上七年以下有期徒刑，得併科三千元以
下罰金。
刑法第二百一十七條
偽造印章、印文或署押，足以生損害於公眾或他人者，處三年以下有期徒刑。
盜用印章、印文或署押，足以生損害於公眾或人者，亦同。
刑法第三百三十九條
意圖為自己或第三人不法之所有，以詐術使人將本人或第三人之物交付者
，處五年以下有期徒刑、拘役或科或併科一千元以下罰金。
以前項方法得財產上不法之利益或使第三人得之者，亦同。
前二項之未遂犯罰之。
